臺灣板橋地方法院民事判決　　　　　　　100年度婚字第783號
原　　　告　林惠娟
訴訟代理人　邱清銜律師
　　　　　　游淑琄律師
被　　　告　楊騰岳
上列當事人間請求確認婚姻關係存在事件，本院於民國100 年11
月14日言詞辯論終結，判決如下：
    主  文
確認原告與被告間之婚姻關係存在。
訴訟費用新臺幣仟元由被告負擔。
    事實及理由
一、按確認法律關係之訴，非原告有即受確認判決之法律上利益
    者，不得提起之，民事訴訟法第247 條第1 項前段定有明文
    。所謂即受確認判決之法律上利益，係指因法律關係之存否
    不明確，致原告在私法上之地位有受侵害之危險，而此項危
    險得以對於被告之確認判決除去之者而言，故確認法律關係
    存否之訴，倘具備前開要件，即得謂有即受確認判決之法律
    上利益，此有最高法院42年台上字第1031號判例意旨可資參
    照。本件原告主張兩造間之婚姻關係因離婚無效而仍存在，
    然為被告否認，且戶籍資料上現亦登記兩造業已於民國99年
    4 月9 日離婚，足見原告就兩造間之婚姻關係是否存在一節
    ，其法律上地位係處於不明確之狀態，並能藉由本件確認判
    決予以除去。從而，原告提起本件訴訟，自有即受確認判決
    之法律上利益，合先敘明。
二、原告主張之意旨：
    兩造於94年12月29日結婚，婚後因被告母親不滿意，要求兩
    造離婚，兩造為息事寧人，而以假離婚之方式，以求婚姻生
    活之安穩，於99年4 月9 日簽立離婚協議書，並向戶政機關
    登記離婚，而原告並未見過離婚協議書上所載證人張榮珊、
    楊俊德，當時離婚協議書係二名證人簽名後才將協議書交給
    原告，原告不曾與證人有何接觸，二名證人並未與原告聯繫
    以確認原告離婚真意。另外，被告於99年4 月9 日要求原告
    一同到戶政事務所辦理，當時為安撫被告母親，而曾言及再
    簽立一份附件，被告再三言明此無拘束力，原告方在附件上
    簽名，且僅交由被告保存。綜上，兩造之離婚協議書二名證
    人並未向原告確認離婚之真意，均未在場見聞兩造離婚之事
    實，難謂已符民法第1050條之離婚法定要件，兩造之兩願離
    婚顯有無效原因，致兩造身分關係有不明確之危險，有以確
    認判決加以除去之利益，爰依民事訴訟法第247 條規定提起
    本件確認之訴等語。並聲明：確認兩造間婚姻關係存在。
三、被告之答辯意旨：
    被告前曾另案向臺灣基隆地方法院請求原告履行協議，當時
    原告曾抗辯其所執有離婚協議書之第一、二頁間沒有騎縫章
    ，現又說其無附件內容，顯有不實。又被告前揭訴請原告履
    行離婚協議事件，待被告勝訴後，原告心有不甘，隨即訴請
    本件確認離婚無效，然兩造離婚時迄至本件訴訟之提出已有
    一年四個月之久，原告亦於99年7 月1 日遷出戶籍，復於離
    婚後未曾與被告聯絡過，亦未按離婚協議前來探視子女，故
    原告提出本件訴訟，只是不想清償債務，並非為求挽回婚姻
    。再者，離婚當時原告與被告一同至新北市樹林區麥當勞簽
    署離婚協議書，二名證人有在場，且證人是被告至律師事務
    所找來的，有向原告確認過離婚真意，否則原告不可能會簽
    名。又被告打電話給證人張榮珊時有把電話交給原告，對方
    有跟原告確認有離婚的意思，證人才會前往麥當勞，依最高
    法院的見解，證人未必要與兩造認識或見面，但如沒有預見
    當事人有離婚之意不會在離婚協議書上蓋章或簽名。且倘原
    告於簽立離婚協議書時，若有疑問，可以拒絕偕同登記，然
    原告卻在無人脅迫下，心甘情願偕同被告辦理離婚登記，原
    告現又稱是要安撫被告母親，係推諉之詞。爰答辯聲明：原
    告之訴駁回。
四、兩造不爭執之事實：
    兩造於94年12月29日結婚，於99年4 月9 日簽立離婚協議書
    ，並向戶政機關登記離婚之事實，此據原告提出戶籍謄本為
    證，並為兩造所不爭執。
五、本件之爭點及本院判斷結果：
    原告主張兩造簽署離婚協議書時，在該離婚協議書上具名之
    兩名證人未親見或親聞雙方確有離婚真意，兩造之離婚不具
    備民法第1050條之離婚要件，兩造間婚姻關係仍屬存在乙節
    ，則為被告堅詞否認，並以前詞置辯。是本件應審酌之爭點
    即為：兩造於99年4 月9 日所為之離婚是否符合民法1050條
    規定之要件？（參100 年9 月5 日言詞辯論筆錄）茲判斷如
    下：
  (一)按兩願離婚應以書面為之，並應有二人以上證人之簽名，為
    民法第1050條所規定之方式。夫妻間雖有離婚之合意，如未
    依此方式為之，依民法第73條之規定，自屬無效。且既稱證
    人，自須對於離婚之協議在場聞見，或知悉當事人間有離婚
    之協議，始足當之。又民法第1050條所謂二人以上證人之簽
    名，固不限於作成離婚證書時為之，亦不限於協議離婚時在
    場之人，始得為證人，然究難謂非親見或親聞雙方當事人確
    有離婚真意之人，亦得為證人，最高法院71年臺上字第4694
    號判決、68年臺上字第3792號判例參照。
  (二)經查，本件兩造所簽立99年4 月9 日離婚協議書所載證人分
    別為訴外人張榮珊、楊俊德，此有離婚協議書附卷可證。而
    證人楊俊德於本院100 年10月13日審理時到庭證稱：「（問
    ：離婚協議書上面是否為你的簽名或蓋印？）是我的簽名，
    我的職業是擔任離婚證人，我們會在報紙上刊登，有人需要
    就會打電話給我，當時是被告打電話給我，他說他要離婚證
    人，我人就過去樹林麥當勞，我跟張榮珊一起過去，我跟張
    榮珊都是當離婚證人，是同事關係，我跟張榮珊先到，我還
    沒有看到當事人來就先離開，離婚協議書是我們提供制式化
    內容，由張榮珊帶到現場，後來我就在離婚協議書上先簽名
    蓋章並交待張榮珊說當事人來時請他們打電話給我，之後我
    就先離開，當時我簽名蓋章時整份離婚協議書都是空白的，
    因為還不知道當事人的資料，後來可能電話很多我沒接到，
    所以我沒有接到原告、被告打給我的電話，等到張榮珊帶回
    來後我才看到完整的離婚協議書並且要知道離婚的當事人是
    誰。」、「（問：之前只跟你聯絡或跟張榮珊聯絡？）在還
    沒有去麥當勞之前是張榮珊接的電話，我們公司都是接到一
    方的電話後會把電話請另外一方聽，我們會再跟另一方確認
    也有離婚的意願我們才會去現場，否則會白跑，但這一通電
    話是張榮珊接的，不是我接的。」、「（問：既然事先已經
    會用電話跟夫妻雙方確認有無離婚之意思，為何你要離開時
    要交待張榮珊請兩造當事人打電話給你？）因為要符合親聞
    的要件，因為前面的電話不是我接的所以我才需要請當事人
    跟我聯絡，我跟他們雙方再確認。」、「（問：但之後你沒
    有接到雙方電話？）因為有時在騎機車電話來了不知道或電
    話我沒見過我也不會接，所以才沒接到。」等語（參見本院
    100 年10月17日言詞辯論筆錄）；至另名離婚證人張榮珊則
    經本院兩次通知皆未到庭陳述。是以，由證人楊俊德前揭證
    述內容，足徵證人楊俊德在前往樹林區麥當勞為兩造簽署離
    婚協議書前，並未親自與兩造聯繫以親見親聞兩人是否確有
    離婚之真意；嗣其前往麥當勞後，又因故而於兩造到場前即
    先行離去，證人楊俊德雖有交代證人張榮珊轉知兩造應再以
    電話與其聯繫，以補正其應親見親聞當事人確有離婚真意之
    程序，惟其嗣後並未接獲兩造任何電話。換言之，證人楊俊
    德未曾當面或以電話等方式詢問兩造是否有離婚之真意，亦
    未於事後親自向原告求證其真意，僅係聽聞張榮珊之告知而
    已，即在系爭離婚協議書上簽名、蓋章，從而原告主張證人
    楊俊德未親見或親聞兩造確有離婚之真意，核與民法第1050
    條之離婚形式要件不合等情，誠非無據。
  (三)綜上所述，本件兩造雖簽立離婚協議書，並有證人張榮珊、
    楊俊德簽名於其上，惟證人楊俊德未曾親見或親聞兩造間確
    有離婚之真意，揆諸前揭判例意旨，本件兩造兩願離婚核與
    民法第1050條規定應有二人以上證人之簽名之要件不符，自
    難認其等兩願離婚已具備法定要件，兩造縱曾持向戶政機關
    辦妥離婚登記，亦不生兩願離婚之效力。從而，兩造間之婚
    姻關係仍屬存在，惟因戶政機關誤為辦理離婚登記，致原告
    與被告間之婚姻關係存否有所不明，原告為此訴請確認兩造
    間之婚姻關係存在，洵屬正當，應予准許。
六、本件事證已臻明確，兩造其餘攻擊防禦及未經援用之證據，
    經審酌後核與判決結果不生影響，爰不一一論述，附此敘明
    。
七、訴訟費用負擔之依據：民事訴訟法第78條。
中    華    民    國    100   年    11    月    28    日
                      家事法庭  法  官  邱景芬
以上正本係照原本作成。
如對本判決上訴，須於判決送達後20日之不變期間內，向本院提
出上訴狀。如委任律師提起上訴者，應一併繳納上訴審裁判費。
中    華    民    國   100    年    11    月    28    日
                                書記官  高小婷